【裁判字號】    90,再,3
【裁判日期】    900322
【裁判案由】    聲明再審
【裁判全文】
臺灣板橋地方法院民事判決  九十年再字第三號
    再 審 原  告    財福營造股份有限公司
    兼法定代理人    乙○○
    再 審 被  告    甲○○
右當事人間請求損害賠償事件，再審原告對於中華民國八十九年四月二十四日本院八
十八年度訴字第一九○八號確定判決提起再審之訴，本院判決如左：
    主      文
再審之訴駁回。
再審訴訟費用由再審原告負擔。
    理      由
一、按提起再審之訴，祇須主張原確定判決有民事訴訟法第四百九十六條第一項或第
    四百九十七條所列情形之一，即為合法（最高法院四十六年度台抗字第一一五號
    判例意旨參照）。本件再審之訴，再審原告已以再審訴狀表明原確定判決為判決
    基礎之刑事判決，依其後之確定判決已變更（即民事訴訟法第四百九十六條第一
    項第十一款規定）為再審理由，形式上合於法定程式，本院自應進而就其再審之
    訴有無再審理由予以審究。
二、本件再審原告聲請再審，聲明：(一)原確定判決第一項「被告財福營造股份有限公
    被告被告財福營造股份有限公司與被告乙○○，或被告劉林玉鳳、被告劉雲潭與
    被告乙○○，各應連帶給付原告新臺幣壹佰伍拾伍萬壹仟貳佰肆拾伍元，及自民
    國八十八年十月二十七日起至清償日止，按年息百分之五計算之利息。被告財福
    營造股份有限公司與被告劉林玉鳳、被告劉雲潭間，如有一方已為給付，另一方
    於其給付之金額範圍內即免為給付責任﹁中關於再審原告部份，與該部份假執行
    之宣告暨負擔訴訟費用之裁判廢棄。(二)有關廢棄部分，再審被告於第一審之訴及
    假執行之聲請均駁回。(三)再審訴訟費用及原確定判決第一審訴訟費用由再審被告
    負擔。
三、再審原告之再審理由如附件再審之訴起訴狀所載，並提出最高法院八十九年度台
    非字第二四八號刑事判決及台灣高等法院八十九年度上更  (一)字第九三六號刑
    事判決影本為証。
四、按民事訴訟法第四百九十六條第一項第十一款規定：為判決基礎之民事或刑事判
    決及其他裁判，或行政處分，依其後之確定裁判或行政處分已變更者，係指確定
    之本案判決以他訴訟之民事判決或刑事判決及其他裁判，或行政處分為裁判基礎
    ，而該民事或刑事判決或其他裁判，或行政處分，已因其後之確定裁判或行政處
    分而有所變更，結果使原確定判決之基礎發生動搖者而言。(參最高法院八十年
    台上字第二七五一號判決) 又確定判決，依據事實審合法認定之事實而為駁回上
    訴人上訴之判決，該判決之內容亳無涉及刑事判決已判處上訴人侵占罪刑之事，
    即確定判決並非依據刑事判決而認定上訴人應負賠償責任，純屬民事法院自行調
    查證據審判之結果，自無民事訴訟法第四百九十六條第一項第十一款規定之適用
    。(參最高法院六十三年台上字第二三一三號判例)
五、本件再審原告等以再審原告乙○○等其刑事背信部分業經自訴駁回確定，以為判
    決基礎之刑事判決，依其後之確定裁判已變更為由，對本院八十八年度訴字第一
    九０八號確定判決提起再審之訴。惟查本院前訴訟程序第一審確定判決係以：
    (一)、經調卷審閱結果，台灣士林地方法院於八十六年四月廿一日判決黑珍珠公
          司第一審請求全部勝訴後，財福公司不服該判決提起上訴，經台灣高等法
          院民事庭以八十六年度上字第九七四號受理並審理在案，本件原告 (即再
          審被告) 為應訴仍依前例情商被告劉雲潭、劉林玉鳳夫婦同意以黑珍珠公
          司名義在上訴審應訊，被告劉雲潭、劉林玉鳳二人且於八十六年六月十六
          日出具同意書，該同意書內容第一項係就上述民事給付承攬報酬事件，原
          告之黑珍珠公司同意委任第三人吳麗雲律師為第一、二、三審之訴訟代理
          人，並為訴訟之送達代收人。第二項則係黑珍珠公司同意吳麗雲律師代刻
          該公司印章和負責人劉林玉鳳之印章各乙枚；第三項則係上揭給付承攬報
          酬訴訟，如黑珍珠公司獲得勝訴判決確定，則由黑珠珍公司委由吳麗雲律
          師聲請辦理強制執行被告財福公司之財產；並就強制執行所得金額，黑珍
          珠公司同意全部歸甲○○所有，並註明「因本承攬工程甲○○為出資股東
          」一語；第四項則係黑珍珠公司於該訴訟或強制執行報酬款項時，同意提
          供該公司之公司執照等證件及公司及負責人印鑑章等；第五項係上揭工程
          之法務事宜與劉雲潭無關等語。上開同意書由吳麗雲律師於八十六年十月
          二十八日具狀提出於台灣高等法院，當時被告財福公司訴訟代理人陳美卿
          律師於八十六年十一月十日台灣高等法院審理上開案件時，亦先後陳稱：
          「劉雲潭來作證時說是其做不好工程，怎可告人，甲○○是否要告，又說
          反正錢又不是我們的，反正宏福（註：應為財福公司）有錢，能拿多少就
          拿多少，所以是借牌給他（註：應為「她」，即指甲○○）告，故自同意
          書可看出，如獲勝訴判決，訴之利益是歸甲○○所有，因是甲○○執意要
          告，與劉雲潭、黑珍珠無關，才會有第五款本工程之法務事宜與劉雲潭無
          關（之約定），．．」、「黑珍珠公司實際負責人為劉雲潭，只是掛名其
          太太名字，劉雲潭是願與我們談，只是甲○○認為其擋了她要這筆錢，但
          應由當事人自己去和解較好」、「據了解，我的當事人有找甲○○談過，
          價錢可能有爭議」等語（見台灣高等法院八十六年度上字第九十七號民事
          卷宗第五十八頁、第七十七頁反面、第七十八頁反面、第七十九頁）。由
          此可知，被告乙○○與被告劉雲潭、劉林玉鳳於八十六年十一月十六日成
          立和解時，應已知悉上開同意書之內容，即在明知該給付承攬報酬事件是
          由原告甲○○借用黑珍珠公司名義進行訴訟，且勝訴判決之利益全歸吳清
          蘭所有，工程法務事宜與劉雲潭無關等情形下，竟仍遊說被告劉雲潭二人
          與之訂立上開和解書內容，並進而於同年月十八日具狀解除吳麗雲律師之
          委任，並隨即分別於同年月十九日及二十四日以黑珍珠及財福公司名義具
          狀聲請撤回訴訟及反訴，致原告甲○○於台灣士林地方法院第一審所獲前
          開勝訴判決（包括訴訟費用之請求）均失去效力，顯然被告乙○○確有與
          被告劉林玉鳳、劉雲潭二人基於犯意聯絡，共同意圖為乙○○之不法利益
          及意圖損害甲○○之利益，而共同為背信行為之侵權行為無疑。因此，依
          上開民法第一百八十四條、第一百八十五條規定，被告劉雲潭、劉林玉鳳
          、乙○○三人自應就原告之損害，負連帶賠償責任。
    (二)、又被告乙○○雖抗辯原告基於次承攬關係仍可對黑珍珠公司請求承攬報酬
          ，其債權並未消滅，應無受有損害云云。惟查，原告於起訴狀係主張「八
          十二年七月一日黑珍珠公司承攬被告乙○○為負責人之財福公司承包之新
          莊中原路中原大鎮Ａ區Ｃ、Ｄ棟之模板組立工程，嗣因被告劉林玉鳳與劉
          雲潭另有工程，即將該工程全部交由原告承攬，惟形式上仍用黑珍珠公司
          之名義進行工程，．．」等情，並無主張其與黑珍珠公司間有次承攬關係
          存在。嗣後，原告於準備書狀亦主張「原告與黑珍珠公司並無承攬關係存
          在，當初因原告欲承攬財福公司承包之中原大鎮模板組立工程，因無工程
          公司之執照，遂委託共同被告劉林玉鳳與劉雲潭以其所有之黑珍珠公司出
          名承攬，而對外宣稱合夥，實際工程工地全由原告負責，自負盈虧，工程
          款亦直接進入原告帳戶，因此發生工程款糾紛後，乃不得已情商被告劉林
          玉鳳、劉雲潭二人同意以黑珍珠公司名義提起請求給付承攬報酬，此亦為
          被告乙○○等人所明知。」等語，亦否認與黑珍珠公司間有次承攬關係存
          在；再者，被告乙○○就其所稱「實際工程工地全由原告負責，自負盈虧
          ，工程款亦直接進入原告帳戶」等情，並未否認，且與被告劉雲潭於前述
          同意書所註明「因本承攬工程甲○○為出資股東」一語相符。因此，被告
          此部分辯詞，尚不足採。
    (三)、再就原告得否請求被告乙○○、財福公司負連帶損害賠償責任而言：按「
          公司負責人對於公司業務之執行，如有違反法令致他人受損害者，對他人
          應與公司負連帶損害賠償責任。」，公司法第二十三條定有明文。被告謝
          家進為被告財福公司之負責人，為被告乙○○所承認，其因執行公司業務
          ，而與被告劉雲潭、劉林玉鳳共同為背信之侵權行為，已如前述，故被告
          財福公司對於乙○○之上開因執行職務而生之侵權行為，依法自應與被告
          乙○○負連帶損害賠償責任。
    本院前訴訟確定判決依前述之結果認定再審原告乙○○及劉林玉鳳、劉雲潭基於
    犯意聯絡，共同意圖為乙○○之不法利益及意圖損害再審被告甲○○之利益，有
    共同背信行為之侵權行為之事實，再審被告受有利益之損害，及再審原告等應負
    民事上損害賠償責任。該確定判決雖有參考再審原告乙○○等背信之事實，業經
    台灣高等法院八十八年度上易字第一四五一號刑事判決認定在案之情事，但如前
    所述並非完全依據該刑事判決而認定再審原告等應負賠償責任之判決基礎，為屬
    民事法院自行調查證據審判之結果。因此縱台灣高等法院八十八年度上易字第一
    四五一號刑事確定判決經提起非常上訴，經最高法院以八十九年台非字第二四八
    號刑事判決撤銷原確定判決，發回台灣高等法院更為審理，並經該院以八十九年
    度上更一字第九三六號刑事判決撤銷本院八十七年度自字第三一五號刑事判決，
    以自訴人即再審被告並非再審原告乙○○等背信罪之直接被害人，依法不得提起
    自訴，改為自訴不受理之諭知，其結果並未使原確定判決之基礎發生動搖，揆諸
    前開最高法院六十三年台上字第二三一三號判例及八十年台上字第二七五一號裁
    判，自無民事訴訟法第四百九十六條第一項第十一款規定之適用。再審原告依前
    開法條提起再審之訴為顯無再審理由，爰不經言詞辯論，予判決駁回其再審之訴
    。
結論：本件再審之訴顯無理由，依民事訴訟法第五百零二條第二項、第七十八條，判
決如主文。
中      華      民      國    九十      年      三      月    二十二    日
                         臺灣板橋地方法院民事第三庭
~B法      官  游婷麟
右為正本係照原本作成
如對本判決上訴須於判決送達後二十日內向本院提出上訴狀
中      華      民      國    九十      年      三      月    二十二    日
~B法院書記官  王波君


司法院資訊處製作；財團法人民間司法改革基金會備份。
